【裁判字號】    98,交聲,651
【裁判日期】    980331
【裁判案由】    交管條例聲異
【裁判全文】
臺灣板橋地方法院交通事件裁定        98年度交聲字第651 號
原處分機關  交通部公路總局臺北區監理所板橋監理站
異  議  人  甲○○
即受處分人
上列受處分人因違反道路交通管理處罰條例案件，對於交通部公
路總局臺北區監理所板橋監理站中華民國98年3 月16日所為之板
監裁字裁41－C00000000 號處分（原舉發通知單：北縣警交字第
C00000000 號），聲明異議，本院裁定如下：
    主  文
原處分撤銷。
    理  由
一、原處分意旨以：異議人即受處分人甲○○於民國（下同）97
    年3 月22日2時30分許，駕乘車號：DSA－301 號輕型機車，
    行經臺北縣板橋市○○○○○街口處，因有「無照駕駛（禁
    駛）」之違規，為在場執勤之臺北縣政府警察局海山分局江
    翠派出所警員攔查發現如上事實，同日填製臺北縣政府警察
    局北縣警交字第C00000000 號舉發違反道路交通管理事件通
    知單（下稱舉發單）予以舉發，而經在場為警攔停舉發之違
    規駕駛人簽署「甲○○」姓名並收受之；該舉發單上復記載
    違規駕駛人應到案日期為97年4 月6 日前，應到案處所係原
    處分機關即交通部公路總局臺北區監理所板橋監理站。案經
    移送原處分機關，因異議人均未依限到案辦理，而逾越應到
    案期限（即97年4 月6 日）60日以上，為原處分機關於98年
    3 月16日，以板監裁字裁41－C00000000 號裁決書，逕行裁
    決異議人最高額罰鍰新臺幣（下）9,600 元。
二、聲明異議意旨則謂：異議人之身分證前曾遺失，係在南勢角
    夜市遭不明人士偷竊皮包，嗣將皮包丟置在臺北車站，被人
    發現後始通知異議人取回證件；又異議人還沒去過板橋市○
    ○○○○街口，且舉發單上簽名並非異議人所簽；異議人不
    會騎車也沒有駕照，請予查明等語。
三、經查：
(一)、按道路交通管理處罰條例所規定罰鍰、吊扣（銷）駕駛執照
    或汽（機）車牌照等處罰，係交通監理主管機關基於行政機
    關地位，對行為人違反秩序行為之裁罰性行政處分（司法院
    大法官釋字第418 號解釋理由書參照），質言之，此係行政
    機關（交通監理主管機關）就行為人違反該條例規定行政法
    上義務之特定具體事件（交通違規）所為之行政行為，且對
    外直接發生公法上之法律效果。故交通違規裁罰處分，既為
    行政罰之一種，且具有行政處分性質，是以，監理機關對行
    為人之交通違規予以裁罰，應依行政罰法第1 條前段規定適
    用行政罰法。又按違反行政法上義務之行為非出於故意或過
    失者，不予處罰，行政罰法第7 條定有明文。準此，在具體
    行政事件中，行政法上之行為義務人有無因故意或過失而違
    反行政法上義務之行為，其事實應憑證據認定；反之，無證
    據即不得推論行為人已有違反行政法上義務，令其受行政罰
    。
(二)、查本件原處分機關以異議人有為警舉發前揭「未領有駕駛執
    照駕駛機器腳踏車」違規情事【本院按：即舉發單上記載之
    「無照駕駛（禁駛）」】，依道路交通管理處罰條例第21條
    第1 項第1 款規定，逕行掣開裁決書，並以異議人未依限到
    案辦理而逾越應到案期限60日以上，裁處最高額罰鍰9,600
    元。然而，細究原處分機關作出如上裁罰所據事證，僅有該
    舉發單移送聯影本1 紙可憑，此觀諸原處分機關移請本院辦
    理前揭聲明異議全案卷證，自明。其次，前開違規案件舉發
    單移送聯之收受通知聯者簽章欄內，固有經員警當場攔停舉
    發之違規駕駛人簽署「甲○○」姓名之情形，惟異議人既對
    於如上舉發單移送聯所示「甲○○」簽名之真正提出質疑，
    復綜觀全案卷證，亦未見有何違規事證在卷足可稽據；復自
    原處分機關移送本件聲明異議案卷內所附異議人甲○○之身
    分證影本1 份觀察，其正面所示異議人之出生年月日欄，係
    記載：「民國78年7 月15日」，然而，本案舉發單內關於違
    規駕駛人之出生年月日欄，則填記為：「78年7 月18日」，
    是核以兩者顯然存有齟齬，即無從採為認定異議人有本件舉
    發違規行為之積極事證。據上所述，原處分機關所為首開裁
    罰，自屬有認定違規事實不依證據之違誤。準此，原處分機
    關就本案違規時間、地點、事實及行為人認定等重要事項，
    其所憑事證尚屬闕漏，復未見有何詳查確切事實真偽，並為
    適切說明之舉措，故本件異議人是否確有旨揭為警舉發之交
    通違規行為，猶屬有疑而亟待查明；原處分機關就該應受行
    政裁罰之事實認定，既有未憑證據而為裁處此一違法情形存
    在，原處分自難以維持。綜前所論，本件原處分機關所為旨
    開交通裁決，存有如上不依證據認定事實之重大明顯疵議，
    自應由本院裁定將原處分撤銷，並諭由原處分機關查明後，
    依法另為妥適處理。
(三)、至異議人甲○○聲明前開不服意旨，係稱：伊身分證前曾遺
    失，係在南勢角夜市遭不明人士偷竊皮包，伊皮包遭丟置台
    北車站，嗣經人發現始通知伊取回證件；伊還沒去過板橋市
    大同、文聖街口，且舉發單上簽名並非伊所簽；伊不會騎車
    也沒有駕照等情詞，而提出實體方面爭執。惟本件原處分既
    查有上揭不依證據認定事實之重大明顯瑕疵，應由本院依法
    予以撤銷，已如前所述，則異議人不服如上舉發違規認定提
    出之辯解，對於本件裁定雖不生影響，本院就此部分固毋庸
    一一審論；然而，受處分人所陳如上情事，核與其是否有如
    舉發員警所稱本案違規行為之認定，仍屬直接相關之重要事
    項，自宜由原處分機關併予查證析明，附此敘明。
四、據上論斷，應依道路交通案件處理辦法第20條，裁定如主文
    。
中    華    民    國    98    年    3     月    31    日
                        交通法庭法  官  黎錦福
上列正本證明與原本無異。
如不服本裁定，應於裁定送達後5 日內敘明抗告理由，向本院提
出抗告狀。
                                書記官  蔡麗春
中    華    民    國    98    年    3     月    31    日


司法院資訊處製作；財團法人民間司法改革基金會備份。
